# Tipos de datos y objetos en R

R es un lenguaje de programación orientado a objetos, lo que significa que se centra en la manipulación de objetos y datos. Estos objetos nos permiten almacenar y manipular información.

Por ejemplo, en una **variable** podemos almacenar datos, los cuales pueden ser de distintos tipos como cadenas de caracteres, números enteros, números decimales, números complejos y valores lógicos (verdadero o falso). 

Por otro lado, las **funciones** en R, son objetos que nos permiten manipular información para realizar operaciones específicas. Las funciones pueden tomar **argumentos o parámetros** que determinan cómo se ejecutan esas operaciones. Las funciones en R pueden ser funciones propias del lenguaje, o funciones definidas por el mismo usuario.

Se describen a continuación algunos otros objetos comunmente utilizados en R.

## Vectores

Los **vectores** son una de las estructuras de datos más fundamentales en R. Un vector es una secuencia ordenada de elementos del mismo tipo, y pueden ser de tipo numérico, de caracteres, lógicos u otros tipos.

Por ejemplo, (0,1, 2, 3, 25, 23) es un vector numérico, que puede ser creado utilizando la función `c()` del sistema base de R la cual concatena elementos, y puede ser almacenado en la variable `x` mediante el símbolo de asignación `<-`:

```{r}
x <- c(0, 1, 2, 3, 25, 23)
x
```

Podemos utilizar otras funciones para examinar distintas características de los objetos que creamos o que importamos. Por ejemplo, para verificar el tipo de objeto que almacenamos en la variable `x` podemos usar la función `class()`,

```{r}
class(x)
```
que indica que `x` es un vector numérico. Si además queremos investigar el tipo de datos que componen al objeto `x`, utilizamos la función `typeof()`,

```{r}
typeof(x)
```
que nos indica que los elementos numéricos son de hecho valores reales. 

Otras características que podemos examinar es la longitud del vector, 

```{r}
length(x)
```
o incluso podemos efectuar operaciones con los elementos almacenados en él, como por ejemplo, podemos sumar sus entradas con el comando `sum()`

```{r}
sum(x)
```


Otros ejemplos de vectores son:

```{r}
y <- c("A", "B", "C") # vector de caracteres

z <- c(T, T, F, F) # vector de elementos lógicos

w <- c(5:9) # vector numérico con elementos enteros sucesivos del 5 al 9
```

Podemos también crear nuevos vectores a partir de otros dados, por ejemplo utilizando la función `rep()`

```{r}
rep(y, times = 4)
```
instrucción con la que se ha concatenado 4 veces el vector `y`.

## Matrices

Las **matrices** son estructuras bidimensionales en la que los datos están organizados en renglones y columnas. Todas las entradas de una matriz deben constar de elementos del mismo tipo de datos.

Por ejemplo, podemos manipular vectores para crear una matriz. Con la función `cbind()`, se pueden unir dos vectores para formar las columnas de una matriz

```{r}
vec1 <- c(1, 2, 3, 4, 5)
vec2 <- c(-1, -2, -3, -4, -5)
cbind(Columna_1 = vec1, Columna_2= vec2)
```

o combinar por filas los vectores utilizando la función `rbind()`. 

```{r}
rbind(Renglon_1 = vec1,Renglon_2 = vec2)
```


## Dataframes

Un **data frame** es una estructura bidimensional que se utiliza generalmente para almacenar datos tabulares. Cada columna de un data frame puede ser de un tipo diferente.

Los data frames son similares a las tablas de una base de datos u hojas de cálculo, donde las columnas representan variables, y los renglones corresponden a observaciones. 

Existen algunos comandos que son especialmente útiles para indagar el contenido de una base de datos, especialmente cuando éstas son de gran tamaño. 
Por ejemplo, supongamos que tenemos los tratamientos 1, 2 y 3, y que para cada uno de los tratamientos se utilizaron distintas unidades experimentales sobre las cuales se tomó una medición:

```{r}
# Almacenamos los datos en dos columnas
datos <- data.frame(Tratamiento = rep(c("1", "2", "3"), 6), 
                    Tiempo = c(14, 16, 13, 
                               24, 25, 21, 
                               18, 19, 14, 
                               12, 16, 17, 
                               23, 22, 21, 
                               25, 23, 22)
                    )
datos
```

Podemos analizar la estructura de la tabla utilizando la función `str()`,

```{r}
str(datos)
```

que nos indica las características generales del dataframe, esto es, su tamaño, los nombres de las columnas, y el tipo de datos almacenados en cada columna.

Puede también ser útil visualizar los primeros renglones de la tabla, lo que podemos solicitar utilizando la función `head()`,

```{r}
# Imprimir los primeros tres renglones del dataframe
head(datos,3)
```

y de manera similar, para visualizar lo últimos tres renglones, podmeos utilizar la función `tail()`


```{r}
# Imprimir los últimos tres renglones
tail(datos,3)
```

Al conocer el tipo de contenido de las bases de datos, tendremos un mejor entendiemiento de cómo manipular la información para realizar análisis más específicos.


