# Lectura de archivos

En R podemos importar una gran variedad de tipos de archivos, utilizando funciones propias del sistema base o funciones de otros paquetes. 

Para leer bases de datos desde un archivo en nuestra computadora, debemos cuidar que éste se encuentre almacenado en el directorio de trabajo.

A continuación se describé cómo importar datos desde formatos de archivos más comunmente utilizados.

## Archivos de texto

Para leer archivos en formato **TXT (texto plano)** podemos usar la función `read.delim()`:

```{r}
Datostxt <- read.delim("analgesics.txt")
head(Datostxt)
```

## Archivos csv

Para leer archivos en formato **CSV (valores separados por comas)** podemos utilizar la función `read.csv`,

```{r}
Datoscsv <- read.csv("calificaciones.csv", header = T)
head(Datoscsv)
```

## Archivos de Excel

Para importar datos desde archivos de Excel, en formato **XLSX (valores separados por tabulaciones)** podemos utilizar la función `read_xlsx` del paquete `readxl`, que debemos agregar a la librería de usuario. 

Para ésto descargamos primero el paquete, utilizando la función `install.packages()`, y a continuación lo cargamos a la sesión, para poder utilizar las funciones que contiene, utilizando el comando `library()`:

```{r}
# Instalación del paquete readxl
# install.packages("readxl")

# Carga del paquete en la sesión de trabajo
library(readxl)
```


y posteriormente, leemos los datos,

```{r}
DatosXlsx <- read_xlsx("Resultados.xlsx")
head(DatosXlsx)
```

Para cada tipo de archivo, es posible encontrar funciones o paquetes específicos que facilitan su importación y el procesamiento de datos.


