# Intervalos de confianza

Un intervalo de confianza es un rango de valores que se utiliza en estadística para estimar un parámetro desconocido de una población en base a una muestra de datos. Comunmente el parámetro desconocido es la media, una proporción o la varianza. Su objetivo es para proporcionar una medida de la incertidumbre asociada con la estimación del parámetro en cuestión.

La intención del siguiente ejercicio es comprender el significado de nivel de confianza $1-\alpha$ de un intervalo de confianza. 

Para ésto, se simulan a continuación 25 muestras de tamaño 20 cada una, de datos provenientes de una distribución normal con media $\mu = 10$ y desviación estándar $\sigma = 2$. 

Para cada una de las muestras se calcula un **intervalo de confianza** del $95$% para la media $\mu$, utilizando un estadístico $t$-Student. Por medio de una gráfica se explora cuántos de estos intervalos capturaron el verdadero valor de $\mu =10$:

```{r, warning=FALSE}
mu <- 10 # media
sigma <- 2 # desviación estándar
n <- 20 # tamaño de muestra
m <- 25 # cantidad de muestras

# inicializamos vectores vacíos
pvalor <- rep(NA,m) 
resultado1 <- rep(NA,m)
resultado2 <- rep(NA,m)
medias <- rep(NA,m)

# Repetir m veces el procedimiento
for(i in 1:m)
{
  x <- rnorm(n,mu,sigma)
  medias[i] <- mean(x)
  pvalor[i] <- t.test(x, alternative = "two.sided", 
                      mu=10)$p.value
  resultado1[i] <- t.test(x, alternative = "two.sided",
                          mu=10)$conf.int[1]
  resultado2[i] <- t.test(x, alternative = "two.sided",
                          mu=10)$conf.int[2]
}

# Cargamos el paquete plotrix
library(plotrix)

# Usamos la función plotCI() del paquete plotrix para graficar los IC
plotCI(pvalor, medias, ui = resultado2, li = resultado1, 
       yab ="Intervalos al 95% de confianza")
abline(h=mu,col="blue")
```

 y podemos detallar la información sobre los 25 intervalos, 

```{r}
resultgral <- cbind(pvalor, resultado1,resultado2)
resultgral
```

Si contamos la cantidad de veces que los intervalos capturaron el valor real $\mu=10$,

```{r}
cont=0
for(i in 1:m)
{
  if(mu> resultado1[i] && mu < resultado2[i])
    cont=cont+1
}
cont
```


y calculamos la proporción de veces que ésto ocurre, 

```{r}
cont/25
```

podemos ver es un valor muy cercano al 95%.

